---
title: "Caracucho"
author: "Brenda Murillo"
date: "2025-01-25"
output: html_document
---

```{r setup, include=FALSE}
knitr::opts_chunk$set(echo = TRUE)
```
#Datos

##Libraries

```{r}
library(RNCEP)
library(ncdf4)
library(raster)
library(weathermetrics)
library(sf)
library(chirps)
library(dplyr)
library(lubridate)
library(writexl)
library(ggplot2)
library(readr)
library(tidyverse)
library(tidyr)
library(readxl)
```
## Shape

```{r}
shape <- st_read("C:\\Users\\Usuario\\Desktop\\CIMPA\\Bases\\cuenca_caracucho.shp")

```

```{r}
cuenca_caracucho <- st_set_crs(shape, 5367) # EPSG del CRTM05
```

```{r}
shape_transf <- st_transform(cuenca_caracucho, crs = 4326)
bbox <- st_bbox(shape_transf)
lat_range <- c(bbox["ymin"], bbox["ymax"])  
lon_range <- c(bbox["xmin"], bbox["xmax"]) 

```

```{r}
lat_range
lon_range
```

```{r}
plot(st_geometry(shape), axes= T)
```
#TEMPERATURA  
##CHIRTS
```{r}
lonlat <- data.frame(lon_range, lat_range) #Cambiar años

date_ranges <- list(
  c("1983-01-01", "1983-06-01"),
  c("1983-06-01", "1983-12-31"),
  c("1984-01-01", "1984-06-01"),
  c("1984-06-01", "1984-12-31"),
  c("1985-01-01", "1985-06-01"),
  c("1985-06-02", "1985-12-31"),  
  c("1986-01-01", "1986-06-01"),
  c("1986-06-02", "1986-12-31"),
  c("1987-01-01", "1987-06-01"),
  c("1987-06-02", "1987-12-31"), 
  c("1988-01-01", "1988-06-01"),
  c("1988-06-02", "1988-12-31"),
  c("1989-01-01", "1989-06-01"),
  c("1989-06-02", "1989-12-31"),
  c("1990-01-01", "1990-06-01"),
  c("1990-06-02", "1990-12-31"),
  c("1991-01-01", "1991-06-01"),
  c("1991-06-02", "1991-12-31"),
  c("1992-01-01", "1992-06-01"),
  c("1992-06-02", "1992-12-31")
)
```

```{r}
temperature_list_car <- lapply(date_ranges, function(dates) {
  get_chirts(lonlat, dates, var = "Tmax")
})
```

```{r}
temperature <- do.call(rbind, temperature_list_car)
temperature <- temperature[,-1] #Verificar esto
saveRDS(temperature, file = "temperatura_caracucho.rds")
```

```{r}
temperature <- readRDS('temperatura_caracucho.rds')
```

```{r}
temperature
```
###Análisis descriptivo 

```{r}
df_temperature <- as.data.frame(temperature)
df_temperature$date <- as.Date(df_temperature$date)
```
###Graficos temperatura por mes

```{r}
# Asegurar que la columna de fecha sea de tipo Date
temperature$date <- as.Date(temperature$date)

# Extraer año y mes en columnas separadas
temperature <- temperature %>%
  mutate(year = year(date), month = month(date, label = TRUE))

# Agrupar por año, mes y día, y calcular la temperatura promedio diaria
temperature_daily <- temperature %>%
  group_by(year, month, date) %>%
  summarise(chirts_mean = mean(chirts), .groups = "drop")

# Generar un gráfico por cada año y mostrarlo en la consola
unique_years <- unique(temperature_daily$year)

for (yr in unique_years) {
  
  # Filtrar datos del año actual
  temp_year <- temperature_daily %>% filter(year == yr)
  
  # Crear el gráfico
  p <- ggplot(temp_year, aes(x = date, y = chirts_mean, color = month, group = month)) +
    geom_line() +
    geom_point() +
    labs(title = paste("Serie de tiempo de Temperatura - Año", yr),
         x = "Fecha",
         y = "Temperatura Promedio (°C)",
         color = "Mes") +
    theme_minimal()
  
  # Mostrar el gráfico
  print(p)
}
```
```{r}
# Extraer año y mes en columnas separadas
temperature <- temperature %>%
  mutate(year = year(date), month = month(date, label = TRUE))  # "Jan", "Feb", etc.

# Generar un boxplot por cada año y mostrarlo en la consola
unique_years <- unique(temperature$year)

for (yr in unique_years) {
  
  # Filtrar datos del año actual
  temp_year <- temperature %>% filter(year == yr)
  
  # Crear el gráfico de boxplot
  p <- ggplot(temp_year, aes(x = month, y = chirts, fill = month)) +
    geom_boxplot() +
    labs(title = paste("Distribución de Temperaturas - Año", yr),
         x = "Mes",
         y = "Temperatura Promedio (°C)") +
    theme_minimal() +
    theme(axis.text.x = element_text(angle = 45, hjust = 1))  # Rotar etiquetas de mes
  
  # Mostrar el gráfico
  print(p)
}
```
```{r}
# Extraer año y mes en columnas separadas
temperature <- temperature %>%
  mutate(year = year(date), month = month(date, label = TRUE))  # "Jan", "Feb", etc.

# Generar un scatter plot por cada año y mostrarlo en la consola
unique_years <- unique(temperature$year)

for (yr in unique_years) {
  
  # Filtrar datos del año actual
  temp_year <- temperature %>% filter(year == yr)
  
  # Crear el gráfico de scatter plot
  p <- ggplot(temp_year, aes(x = month, y = chirts, color = month)) +
    geom_point() +
    labs(title = paste("Temperaturas por Mes - Año", yr),
         x = "Mes",
         y = "Temperatura Promedio (°C)") +
    theme_minimal() +
    theme(axis.text.x = element_text(angle = 45, hjust = 1))  # Rotar etiquetas de mes
  
  # Mostrar el gráfico
  print(p)
}
```


###Graficos temperatura por año
```{r}
# Agrupar por fecha y ubicación, calcular el promedio de temperatura (chirts)
temperature_grouped <- temperature %>%
  group_by(lon, lat, date) %>%
  summarise(chirts_mean = mean(chirts), .groups = "drop")

# Graficar la serie de tiempo por ubicación
ggplot(temperature_grouped, aes(x = date, y = chirts_mean, color = factor(paste(lon, lat, sep = ", ")))) +
  geom_line() +
  geom_point() + 
  labs(title = "Serie de tiempo de Temperatura (CHIRTS)",
       x = "Fecha",
       y = "Temperatura (°C)",
       color = "Ubicación (lon, lat)") +
  theme_minimal()
```
```{r}
# Agrupar solo por fecha y calcular el promedio de temperatura
temperature_grouped <- temperature %>%
  group_by(date) %>%
  summarise(chirts_mean = mean(chirts), .groups = "drop")

# Graficar la serie de tiempo
ggplot(temperature_grouped, aes(x = date, y = chirts_mean)) +
  geom_line(color = "blue") +
  geom_point(color = "red") +
  labs(title = "Serie de tiempo de Temperatura (CHIRTS)",
       x = "Fecha",
       y = "Temperatura Promedio (°C)") +
  theme_minimal()

```
```{r}
# Agrupar solo por fecha y calcular el promedio de temperatura
temperature_grouped <- temperature %>%
  group_by(date) %>%
  summarise(chirts_mean = mean(chirts), .groups = "drop")

# Graficar la serie de tiempo
ggplot(temperature_grouped, aes(x = date, y = chirts_mean)) +
  geom_line(color = "blue") +
  labs(title = "Serie de tiempo de Temperatura (CHIRTS)",
       x = "Fecha",
       y = "Temperatura Promedio (°C)") +
  theme_minimal()
```
```{r}
df_temperature$year <- year(df_temperature$date)
```

```{r}
analisis_descriptivo_por_annio <- function(df, variable, graficar = FALSE) {
  # Asegurarse que la variable está disponible
  df <- df[, c("year", variable), drop = FALSE]

  # Resumen descriptivo por año
  resumen <- df %>%
    group_by(year) %>%
    summarise(
      Media = mean(.data[[variable]], na.rm = TRUE),
      Mediana = median(.data[[variable]], na.rm = TRUE),
      Min = min(.data[[variable]], na.rm = TRUE),
      Max = max(.data[[variable]], na.rm = TRUE),
      Q1 = quantile(.data[[variable]], 0.25, na.rm = TRUE),
      Q3 = quantile(.data[[variable]], 0.75, na.rm = TRUE),
      Desv_Estandar = sd(.data[[variable]], na.rm = TRUE),
      NAs = sum(is.na(.data[[variable]])),
      Proporcion_NAs = mean(is.na(.data[[variable]]))
    ) %>%
    ungroup()  # Eliminar el grupo

  print(resumen)

  if (graficar) {
    boxplot(df[[variable]] ~ df$year, main = paste("Distribución de", variable, "por Año"), 
            xlab = "Año", ylab = variable, col = "lightblue", border = "black")
  }

  return(resumen)
}


```

```{r}
analisis_descriptivo_por_annio(df_temperature, "chirts", graficar = TRUE)
```
```{r}
class(df_temperature)
str(df_temperature)

sapply(df_temperature[, c("lon", "lat", "chirts")], class)
```
##Copernicus

```{r}
month_range <- c(1,12)     #period of months
year_range <- c(1980,1989) #period of years
```

```{r}
data <- NCEP.gather("air.2m",
                    level="gaussian",
                    month_range,
                    year_range,
                    lat_range,lon_range,
                    return.units = TRUE,
                    reanalysis2=FALSE)
```
```{r}
temperature3= NCEP.array2df(data)

celsius=kelvin.to.celsius(temperature3$variable1, round = 2)
temperature3$celsius1<-celsius

temperature3$longitude <- ifelse(temperature3$longitude > 180, temperature3$longitude - 360, temperature3$longitude)
```

```{r}
month_range <- c(1,12)     #period of months
year_range <- c(1960,1969) #period of years
```

```{r}
data <- NCEP.gather("air.2m",
                    level="gaussian",
                    month_range,
                    year_range,
                    lat_range,lon_range,
                    return.units = TRUE,
                    reanalysis2=FALSE)

temperature2= NCEP.array2df(data)

celsius=kelvin.to.celsius(temperature2$variable1, round = 2)
temperature2$celsius1<-celsius
```

```{r}
month_range <- c(1,12)     #period of months
year_range <- c(1970,1980) #period of years
```

```{r}
data <- NCEP.gather("air.2m",
                    level="gaussian",
                    month_range,
                    year_range,
                    lat_range,lon_range,
                    return.units = TRUE,
                    reanalysis2=FALSE)

temperature1= NCEP.array2df(data)

celsius=kelvin.to.celsius(temperature1$variable1, round = 2)
temperature1$celsius1<-celsius
```
```{r}
temperature1 <- as_tibble(temperature1)
temperature2 <- as_tibble(temperature2)
temperature3 <- as_tibble(temperature3)

temp <- bind_rows( temperature2,temperature1, temperature3)

# Eliminar la parte del datetime que coincide con el patrón "_\\d{2}$"
temp$datetime <- sub("_\\d{2}$", "", temp$datetime)

temp <- temp[!duplicated(temp$datetime), ]

write_xlsx(temp, "temp.xlsx")
```

#Precipitaciones

```{r}
date_ranges <- list(
  c("1983-01-01", "1983-06-01"),
  c("1983-06-01", "1983-12-31"),
  c("1984-01-01", "1984-06-01"),
  c("1984-06-01", "1984-12-31"),
  c("1985-01-01", "1985-06-01"),
  c("1985-06-02", "1985-12-31"),  
  c("1986-01-01", "1986-06-01"),
  c("1986-06-02", "1986-12-31"),
  c("1987-01-01", "1987-06-01"),
  c("1987-06-02", "1987-12-31"), 
  c("1988-01-01", "1988-06-01"),
  c("1988-06-02", "1988-12-31"),
  c("1989-01-01", "1989-06-01"),
  c("1989-06-02", "1989-12-31"),
  c("1990-01-01", "1990-06-01"),
  c("1990-06-02", "1990-12-31"),
  c("1991-01-01", "1991-06-01"),
  c("1991-06-02", "1991-12-31"),
  c("1992-01-01", "1992-06-01"),
  c("1992-06-02", "1992-12-31")
)
```

```{r warning=FALSE}
precipitacion_list <- lapply(date_ranges, function(dates) {
  get_chirps(lonlat, dates, server = "CHC")
})
```

```{r}
precipitacion <- do.call(rbind, precipitacion_list)
precipitacion <- precipitacion[,-1]
saveRDS(precipitacion, file = "lluvia.rds")
```

```{r}
precipitacion <- readRDS('lluvia.rds')
```

```{r}
precipitacion
```

###Gráficos de percicpitaciones por mes 

```{r}
# Asegurar que la columna de fecha sea de tipo Date   
precipitacion$date <- as.Date(precipitacion$date)

# Extraer año y mes en columnas separadas
precipitacion <- precipitacion %>%
  mutate(year = year(date), month = month(date, label = TRUE))

# Agrupar por año, mes y día, y calcular la precipitación promedio diaria
precipitacion_daily <- precipitacion %>%
  group_by(year, month, date) %>%
  summarise(chirps_mean = mean(chirps, na.rm = TRUE), .groups = "drop")

# Generar un gráfico por cada año y mostrarlo en la consola
unique_years <- unique(precipitacion_daily$year)

for (yr in unique_years) {
  
  # Filtrar datos del año actual
  temp_year <- precipitacion_daily %>% filter(year == yr)
  
  # Crear el gráfico
  p <- ggplot(temp_year, aes(x = date, y = chirps_mean, color = month, group = month)) +
    geom_line() +
    geom_point() +
    labs(title = paste("Serie de tiempo de Precipitación - Año", yr),
         x = "Fecha",
         y = "Precipitación Promedio (chirps)",
         color = "Mes") +
    theme_minimal()
  
  # Mostrar el gráfico
  print(p)
}
```
```{r}
# Asegurar que la columna de fecha sea de tipo Date
precipitacion$date <- as.Date(precipitacion$date)

# Extraer año y mes en columnas separadas
precipitacion <- precipitacion %>%
  mutate(year = year(date), month = month(date, label = TRUE))  # "Jan", "Feb", etc.

# Generar un boxplot por cada año y mostrarlo en la consola
unique_years <- unique(precipitacion$year)

for (yr in unique_years) {
  
  # Filtrar datos del año actual
  temp_year <- precipitacion %>% filter(year == yr)
  
  # Crear el gráfico de boxplot
  p <- ggplot(temp_year, aes(x = month, y = chirps, fill = month)) +
    geom_boxplot() +
    labs(title = paste("Distribución de Precipitación - Año", yr),
         x = "Mes",
         y = "Precipitación (chirps)") +
    theme_minimal() +
    theme(axis.text.x = element_text(angle = 45, hjust = 1))  # Rotar etiquetas de mes
  
  # Mostrar el gráfico
  print(p)
}

```

###Gráficos de precipitaciones por año 

```{r}
# Agrupar por fecha y ubicación, calcular el promedio de precipitación (chirps)
precipitacion_grouped <- precipitacion %>%
  group_by(lon, lat, date) %>%
  summarise(chirps_mean = mean(chirps, na.rm = TRUE), .groups = "drop")

# Graficar la serie de tiempo por ubicación
ggplot(precipitacion_grouped, aes(x = date, y = chirps_mean, color = factor(paste(lon, lat, sep = ", ")))) +
  geom_line() +
  geom_point() + 
  labs(title = "Serie de tiempo de Precipitación (CHIRPS)",
       x = "Fecha",
       y = "Precipitación (chirps)",
       color = "Ubicación (lon, lat)") +
  theme_minimal()

```
```{r}
# Agrupar solo por fecha y calcular el promedio de precipitación (chirps)
precipitacion_grouped <- precipitacion %>%
  group_by(date) %>%
  summarise(chirps_mean = mean(chirps, na.rm = TRUE), .groups = "drop")

# Graficar la serie de tiempo
ggplot(precipitacion_grouped, aes(x = date, y = chirps_mean)) +
  geom_line(color = "blue") +
  geom_point(color = "red") +
  labs(title = "Serie de tiempo de Precipitación (CHIRPS)",
       x = "Fecha",
       y = "Precipitación Promedio (chirps)") +
  theme_minimal()

```

##Indice del niño y la niña 

```{r}
indices <- read.table("nino123.txt", header = TRUE)

indices = indices[,c(1,2,9)]
```

```{r}
indices <- indices %>%
  mutate(
    date = sprintf("%04d-%02d", YR, MON)
  )

indices <- indices[,-c(1:2)]
```

##Humedad
```{r}
month_range <- c(1,12)     
year_range <- c(1982,1987) 

bbox <- st_bbox(shape_transf)
lat_range <- c(bbox["ymin"], bbox["ymax"])  
lon_range <- c(bbox["xmin"], bbox["xmax"])

lat_range  
lon_range

```

```{r}
lat_range <- c(8.76, 9.16)      #latitude range
lon_range <- c(-83.20, -82.71)     #longitude range 

data <- NCEP.gather("shum.2m",
                    level="gaussian",
                    month_range,
                    year_range,
                    lat_range,lon_range,
                    return.units = TRUE,
                    reanalysis2=FALSE)

humedad1= NCEP.array2df(data)

```

```{r}
humedad1$datetime <- sub("_\\d{2}$", "", humedad1$datetime)
humedad1<- humedad1[!duplicated(humedad1$datetime), ]

humedad_caracucho= rbind(humedad1)

write_xlsx(humedad_caracucho, "C:/Users/Usuario/Downloads/humedad_caracucho.xlsx")

```

```{r}
humedad_caracucho <- read_excel("C:/Users/Usuario/Downloads/humedad_caracucho.xlsx")
```


```{r}
humedad_caracucho
```

Renombramos la columna de los valores de humedad

```{r}
colnames(humedad_caracucho)[colnames(humedad_caracucho) == "variable1"] <- "humedad"

```

Cambiamos las columnas de latitud y longitud

```{r}
colnames(humedad_caracucho)[colnames(humedad_caracucho) == "latitude"] <- "lat"
colnames(humedad_caracucho)[colnames(humedad_caracucho) == "longitude"] <- "lon"
```

```{r}
# Asegurarse de que la columna datetime tiene el formato correcto para su conversión
humedad_caracucho$datetime <- as.Date(paste0(humedad_caracucho$datetime, "_01"), format = "%Y_%m_%d")
```


```{r}
colnames(humedad_caracucho)[colnames(humedad_caracucho) == "datetime"] <- "date"
```

```{r}
humedad_caracucho
```

##Viento 

```{r}
month_range <- c(1,12)     #period of months
year_range <- c(1980,1989) #period of years

data <- NCEP.gather("uwnd.10m",
                    level="gaussian",
                    month_range,
                    year_range,
                    lat_range,lon_range,
                    return.units = TRUE,
                    reanalysis2=FALSE)

viento= NCEP.array2df(data)
```

```{r}
viento$datetime <- sub("_\\d{2}$", "", viento$datetime)
viento<- viento[!duplicated(viento$datetime), ]

write_xlsx(viento, "C:/Users/Usuario/Downloads/viento_caracucho.xlsx")
```

```{r}
viento <- read_excel("C:/Users/Usuario/Downloads/viento_caracucho.xlsx")
```

```{r}
viento
```

Renombramos la columna de los valores del viento
```{r}
colnames(viento)[colnames(viento) == "variable1"] <- "viento"

```

Cambiamos las columnas de latitud y longitud

```{r}
colnames(viento)[colnames(viento) == "latitude"] <- "lat"
colnames(viento)[colnames(viento) == "longitude"] <- "lon"
```

```{r}
head(viento$datetime)
```
```{r}
# Asegurarse de que la columna datetime tiene el formato correcto para su conversión
viento$datetime <- as.Date(paste0(viento$datetime, "_01"), format = "%Y_%m_%d")
```

```{r}
colnames(viento)[colnames(viento) == "datetime"] <- "date"
```


##Análisis mínimos

```{r}
minimos <- st_read("C:\\Users\\Usuario\\Desktop\\CIMPA\\Codigo\\Caracucho\\CaracuchoMinimos.csv")
```

```{r}
minimos
```
```{r}
minimos$DIA <- as.numeric(minimos$DIA)
minimos$M3.SEG <- as.numeric(minimos$M3.SEG)
minimos$ESC <- as.numeric(minimos$ESC)

```
```{r}
# Resumen con estadísticas básicas (media, mínimo, máximo) para cada columna
minimos_summary <- minimos %>%
  summarise(
    M3.SEG_mean = mean(M3.SEG, na.rm = TRUE),  # Media de M3.SEG
    M3.SEG_min = min(M3.SEG, na.rm = TRUE),    # Mínimo de M3.SEG
    M3.SEG_max = max(M3.SEG, na.rm = TRUE),    # Máximo de M3.SEG
    count = n()                                # Número de filas
  )

# Ver el resumen
print(minimos_summary)
```


```{r}
# Verificar si los valores numéricos fueron correctamente asignados
summary(minimos$M3.SEG)

# Crear el histograma de los valores de 'M3.SEG.'
hist(minimos$M3.SEG,
     main = "Histograma de Valores Mínimos",
     xlab = "Valor mínimo del caudal",
     col = "lightblue",
     border = "black",
     breaks = sqrt(length(minimos$M3.SEG)))  # Número de bins


```
```{r}
library(dplyr)
library(ggplot2)
library(tidyr)  # Para expand_grid()

# Asegurar que la columna 'MES' esté en mayúsculas y ordenada correctamente
meses_es <- c("ENE", "FEB", "MAR", "ABR", "MAY", "JUN", 
              "JUL", "AGO", "SET", "OCT", "NOV", "DIC")

minimos$MES <- toupper(minimos$MES)  # Convertir a mayúsculas
minimos$MES <- factor(minimos$MES, levels = meses_es)  # Asegurar orden correcto

# Obtener el mínimo del caudal por mes y año
minimos_mensuales <- minimos %>%
  group_by(ANO, MES) %>%
  summarise(min_caudal = min(M3.SEG, na.rm = TRUE), .groups = "drop")  # Evita eliminar grupos

# Crear una estructura con todos los meses y años posibles
años_disponibles <- unique(minimos$ANO)  # Lista de años en los datos
estructura_completa <- expand_grid(ANO = años_disponibles, MES = meses_es)

# Unir con los datos originales para asegurar 12 meses por año
minimos_mensuales <- estructura_completa %>%
  left_join(minimos_mensuales, by = c("ANO", "MES")) %>%
  mutate(min_caudal = replace_na(min_caudal, 0))  # Rellenar meses faltantes con 0 (o NA)

# Crear la fecha usando Año y Mes para graficar
minimos_mensuales <- minimos_mensuales %>%
  mutate(fecha = as.Date(paste(ANO, match(MES, meses_es), "01", sep = "-"), format = "%Y-%m-%d"))

# Crear gráficos separados por año y mostrarlos en consola
for (year in unique(minimos_mensuales$ANO)) {
  
  # Filtrar datos del año actual
  data_year <- minimos_mensuales %>% filter(ANO == year)
  
  # Crear el gráfico
  plot <- ggplot(data_year, aes(x = fecha, y = min_caudal, group = 1)) +
    geom_line(color = "blue") +  # Línea azul
    geom_point(color = "red") +  # Puntos rojos
    scale_x_date(date_labels = "%b", date_breaks = "1 month") +  # Mostrar todos los meses
    labs(title = paste("Mínimos Mensuales del Caudal - Año", year),
         x = "Mes",
         y = "Caudal Mínimo (m³/s)") +
    theme_minimal() +
    theme(axis.text.x = element_text(angle = 45, hjust = 1))  # Rotar etiquetas para mejor lectura
  
  # Mostrar el gráfico en la consola
  print(plot)
  
  # Guardar la imagen
  ggsave(filename = paste0("caudal_minimo_", year, ".png"), plot = plot, width = 8, height = 5)
  
  print(paste("Imagen guardada:", paste0("caudal_minimo_", year, ".png")))
}


```
```{r}
# Asegurar que la columna 'MES' esté en mayúsculas y ordenada correctamente
meses_es <- c("ENE", "FEB", "MAR", "ABR", "MAY", "JUN", 
              "JUL", "AGO", "SET", "OCT", "NOV", "DIC")

minimos$MES <- toupper(minimos$MES)  # Convertir a mayúsculas
minimos$MES <- factor(minimos$MES, levels = meses_es)  # Asegurar orden correcto

# Crear estructura con todos los años y meses posibles
años_disponibles <- unique(minimos$ANO)  # Lista de años en los datos
estructura_completa <- expand_grid(ANO = años_disponibles, MES = meses_es)

# Unir con los datos originales y detectar valores faltantes
minimos_completos <- estructura_completa %>%
  left_join(minimos_mensuales, by = c("ANO", "MES")) %>%
  mutate(Faltante = ifelse(is.na(min_caudal), "Sí", "No"))  # Marcar datos faltantes

# Mostrar los primeros registros
print(head(minimos_completos, 100))  # Muestra las primeras 20 filas

# Contar datos faltantes por año
faltantes_por_ano <- minimos_completos %>%
  group_by(ANO) %>%
  summarise(Total_Faltantes = sum(is.na(min_caudal))) %>%
  arrange(desc(Total_Faltantes))  # Ordenar por mayor cantidad de faltantes

print(faltantes_por_ano)  # Mostrar el conteo de faltantes

```

```{r}
años_disponibles
```
##Creación de base de datos

```{r}
library(dplyr)   
```

Se realiza un merge de las los dataframe de temperatura, precipitacion, viento 

```{r}
str(temperature$date)
str(precipitacion$date)
str(viento$date)
str(humedad_caracucho$date)
```
```{r}
# Eliminar columnas 'lat' y 'lon' en humedad_caracucho
humedad_caracucho <- humedad_caracucho[, !(names(humedad_caracucho) %in% c("lat", "lon"))]

# Eliminar columnas 'lat' y 'lon' en viento
viento <- viento[, !(names(viento) %in% c("lat", "lon"))]
```

```{r}
datos1 <- Reduce(function(x, y) merge(x, y, by = "date", all = FALSE), 
                 list(temperature, precipitacion, viento, humedad_caracucho))

```
```{r}
colnames(datos1)
```

```{r}
datos1_resumido <- datos1 %>%
  group_by(date) %>%
  summarise(
    chirps = mean(chirps, na.rm = TRUE),  # Promediar 'chirps'
    chirts = mean(chirts, na.rm = TRUE),  # Promediar 'chirts'
    viento = mean(viento, na.rm = TRUE),  # Promediar 'viento'
    humedad = mean(humedad, na.rm = TRUE),  # Promediar 'humedad'
    lon.x = first(lon.x),  # Mantener el primer valor de 'lon.x'
    lat.x = first(lat.x),  # Mantener el primer valor de 'lat.x'
    lon.y = first(lon.y),  # Mantener el primer valor de 'lon.y'
    lat.y = first(lat.y),  # Mantener el primer valor de 'lat.y'
    .groups = "drop"  # Eliminar la agrupación para que el dataframe sea normal
  )
```

```{r}
datos1_resumido
```

```{r}
datos1_resumido$Dia <- day(datos1_resumido$date)
datos1_resumido$Mes <- month(datos1_resumido$date)
datos1_resumido$Ano <- year(datos1_resumido$date)
```



```{r}
base_caracucho <- st_read("C:\\Users\\Usuario\\Desktop\\CIMPA\\Codigo\\Caracucho\\CaracuchoDiarios.csv")


base_caracucho
```

```{r}

summary(base_caracucho)

```

Antes de realizar la intersección, debemos verificar que las columnas por las cuales la vamos a realizar sean del mismo tipo
```{r}
base_caracucho$Ano <- as.numeric(base_caracucho$Ano)
base_caracucho$Dia <- as.numeric(base_caracucho$Dia)
base_caracucho$Caudal_Diario <- as.numeric(base_caracucho$Caudal_Diario)
```

```{r}
summary(base_caracucho)
summary(datos1_resumido)
```

Con la columna Mes, debemos también verificar que estén en el mismo formato


```{r}
base_caracucho <- base_caracucho %>%
  mutate(Mes = case_when(
    Mes == "ENE" ~ 1,  Mes == "FEB" ~ 2,  Mes == "MAR" ~ 3,
    Mes == "ABR" ~ 4,  Mes == "MAY" ~ 5,  Mes == "JUN" ~ 6,
    Mes == "JUL" ~ 7,  Mes == "AGOS" ~ 8,  Mes == "SET" ~ 9,
    Mes == "OCT" ~ 10, Mes == "NOV" ~ 11, Mes == "DIC" ~ 12
  ))

```

```{r}
base_caracucho$Dia <- as.numeric(base_caracucho$Dia)
datos1_resumido$Dia <- as.numeric(datos1_resumido$Dia)

base_caracucho$Dia <- as.numeric(base_caracucho$Dia)
datos1_resumido$Dia <- as.numeric(datos1_resumido$Dia)
```


```{r}
df_interseccion <- inner_join(base_caracucho, datos1_resumido, by = c("Ano", "Mes", "Dia"))
```

```{r}
df_interseccion
```

```{r}
lags <- df_interseccion %>%
  arrange(date) %>%  # Asegurar orden temporal
  mutate(
    caudal_lag_1m = lag(Caudal_Diario, 30),  # Caudal hace 1 mes
    caudal_lag_2m = lag(Caudal_Diario, 60),  # Caudal hace 2 meses
    caudal_lag_3m = lag(Caudal_Diario, 90),  # Caudal hace 3 meses
    caudal_lag_4m = lag(Caudal_Diario, 120), # Caudal hace 4 meses
    caudal_lag_5m = lag(Caudal_Diario, 150), # Caudal hace 5 meses
    caudal_lag_6m = lag(Caudal_Diario, 180), # Caudal hace 6 meses
    temp_lag_2m = lag(chirts, 2),  # Temperatura hace 2 meses
    temp_lag_3m = lag(chirts, 3),  # Temperatura hace 3 meses
    temp_lag_4m = lag(chirts, 4), # Temperatura hace 4 meses
    temp_lag_5m = lag(chirts, 5), # Temperatura hace 5 meses
    temp_lag_6m = lag(chirts, 6), # Temperatura hace 6 meses
    prep_lag_1m = lag(chirps, 1),  # Precipitación hace 1 mes
    prep_lag_2m = lag(chirps, 2),  # Precipitación hace 2 meses
    prep_lag_3m = lag(chirps, 3),  # Precipitación hace 3 meses
    prep_lag_4m = lag(chirps, 4), # Precipitación hace 4 meses
    prep_lag_5m = lag(chirps, 5), # Precipitación hace 5 meses
    prep_lag_6m = lag(chirps, 6)  # Precipitación hace 6 meses
  )

```

```{r}
lags
```

```{r}
indices1 <- indices %>%
  separate(date, into = c("Ano", "Mes"), sep = "-")
```

```{r}
indices1$Ano <- as.numeric(indices1$Ano)
indices1$Mes <- as.numeric(indices1$Mes)
```

```{r}
summary(indices1)
summary(lags)
```

```{r}
base <- inner_join(lags, indices1, by = c("Ano", "Mes"))
```

```{r}
base
```
```{r}
# Convertir la columna 'date' a tipo Date
base$date <- as.Date(base$date)

# Convertir las columnas que deben ser numéricas
base$Caudal_Diario <- as.numeric(base$Caudal_Diario)
base$chirps <- as.numeric(base$chirps)
base$chirts <- as.numeric(base$chirts)
base$viento <- as.numeric(base$viento)
base$humedad <- as.numeric(base$humedad)
base$caudal_lag_1m <- as.numeric(base$caudal_lag_1m)
base$caudal_lag_2m <- as.numeric(base$caudal_lag_2m)
base$caudal_lag_3m <- as.numeric(base$caudal_lag_3m)
base$caudal_lag_4m <- as.numeric(base$caudal_lag_4m)
base$caudal_lag_5m <- as.numeric(base$caudal_lag_5m)
base$caudal_lag_6m <- as.numeric(base$caudal_lag_6m)
base$temp_lag_2m <- as.numeric(base$temp_lag_2m)
base$temp_lag_3m <- as.numeric(base$temp_lag_3m)
base$temp_lag_4m <- as.numeric(base$temp_lag_4m)
base$temp_lag_5m <- as.numeric(base$temp_lag_5m)
base$temp_lag_6m <- as.numeric(base$temp_lag_6m)
base$prep_lag_1m <- as.numeric(base$prep_lag_1m)
base$prep_lag_2m <- as.numeric(base$prep_lag_2m)
base$prep_lag_3m <- as.numeric(base$prep_lag_3m)
base$prep_lag_4m <- as.numeric(base$prep_lag_4m)
base$prep_lag_5m <- as.numeric(base$prep_lag_5m)
base$prep_lag_6m <- as.numeric(base$prep_lag_6m)
base$NINO3.4 <- as.numeric(base$NINO3.4)

# También verificar que las columnas "Dia", "Mes", y "Ano" estén numéricas
base$Dia <- as.numeric(base$Dia)
base$Mes <- as.numeric(base$Mes)
base$Ano <- as.numeric(base$Ano)

```
```{r}
str(base)
```


```{r}
saveRDS(base, file = "base_caracucho.rds")
write.csv(base, "C:/Users/Usuario/Downloads/base_caracucho.csv", row.names = FALSE)

```

##Random Forest

```{r}
library(randomForest)
library(ranger)
library(dplyr)
library(caret)
```
```{r}
base <- na.omit(base)  # Elimina filas con NA # ver
```

```{r}
sum(is.na(base))
```


```{r}
set.seed(123)  # Para reproducibilidad
n <- nrow(base)
train_index <- sample(1:n, size = 0.8 * n)  

train_data <-base[train_index, ]
test_data  <- base[-train_index, ]

```


```{r}
# Entrenar el modelo Random Forest
modelo_rf <- randomForest(Caudal_Diario ~ chirts + chirps + NINO3.4 + humedad + viento +
                          caudal_lag_1m + caudal_lag_2m + caudal_lag_3m + 
                          caudal_lag_4m + caudal_lag_5m + caudal_lag_6m +
                          temp_lag_2m + temp_lag_3m + temp_lag_4m + temp_lag_5m + temp_lag_6m +
                          prep_lag_1m + prep_lag_2m + prep_lag_3m + prep_lag_4m + prep_lag_5m + prep_lag_6m,
                          data = train_data, 
                          ntree = 500,  # Número de árboles
                          mtry = 3,     # Variables consideradas en cada división
                          importance = TRUE)  # Importancia de variables

```

```{r}
# Eliminar filas con NA en los datos de prueba
test_data_clean <- na.omit(test_data)

# Asegurarse de que las predicciones también coincidan
predicciones_clean <- predict(modelo_rf, newdata = test_data_clean)

# Volver a calcular los errores
MAE <- mean(abs(test_data_clean$Caudal_Diario - predicciones_clean))
MSE <- mean((test_data_clean$Caudal_Diario - predicciones_clean)^2)
RMSE <- sqrt(MSE)
R2 <- 1 - (sum((test_data_clean$Caudal_Diario - predicciones_clean)^2) / sum((test_data_clean$Caudal_Diario - mean(test_data_clean$Caudal_Diario))^2))

# Mostrar resultados
cat("MAE:", MAE, "\n")
cat("MSE:", MSE, "\n")
cat("RMSE:", RMSE, "\n")
cat("R²:", R2, "\n")

# Obtener el valor promedio de los datos reales
valor_promedio <- mean(test_data$Caudal_Diario)

# Calcular la precisión en porcentaje
precision <- (1 - MAE / valor_promedio) * 100

# Mostrar la precisión
cat("Precisión del modelo:", precision, "%\n")

```

```{r}
resultados <- data.frame(
  Real = test_data$Caudal_Diario,  # Valores reales
  Predicción = predicciones_clean  # Predicciones del modelo
)

# Verificar el contenido del DataFrame
resultados
```



```{r}
varImpPlot(modelo_rf)
```
```{r}
# Realizar predicciones con el modelo
predicciones <- predict(modelo_rf, newdata = test_data)

# Graficar predicciones vs. valores reales
plot(test_data$Caudal_Diario, predicciones,
     xlab = "Valores Reales", ylab = "Predicciones",
     main = "Predicciones vs Valores Reales")
abline(a = 0, b = 1, col = "red", lwd = 2)  # Línea de igualdad (ideal)

```

```{r}

```
```{r}
nrow(base)
nrow(resultados)
```

## Regresión lineal 

```{r}
# Ajustar el modelo de regresión lineal múltiple con todas las variables
modelo_ml <- lm(Caudal_Diario ~ chirts + chirps + NINO3.4 +
                          caudal_lag_1m + caudal_lag_2m + caudal_lag_3m + 
                          caudal_lag_4m + caudal_lag_5m + caudal_lag_6m +
                          temp_lag_2m + temp_lag_3m + temp_lag_4m + temp_lag_5m + temp_lag_6m +
                          prep_lag_1m + prep_lag_2m + prep_lag_3m + prep_lag_4m + prep_lag_5m + prep_lag_6m,
                data = train_data)

# Resumen del modelo para ver los coeficientes y la significancia
summary(modelo_ml)


```

```{r}
# Hacer predicciones sobre el conjunto de prueba
predicciones_ml <- predict(modelo_ml, newdata = test_data)

# Comparar predicciones con los valores reales
resultado <- data.frame(Real = test_data$Caudal_Diario, Predicción = predicciones_ml)

# Visualizar la comparación
head(resultado)

```

```{r}
# Gráfico de dispersión entre los valores reales y las predicciones
ggplot(resultado, aes(x = Real, y = Predicción)) +
  geom_point(color = "blue") +  # Puntos azules
  geom_abline(slope = 1, intercept = 0, color = "red", linetype = "dashed") +  # Línea ideal
  labs(
    title = "Comparación entre Valores Reales y Predicciones",
    x = "Valor Real",
    y = "Predicción"
  ) +
  theme_minimal()
```
```{r}
# Calcular MAE (Error Absoluto Medio)
MAE <- mean(abs(test_data$Caudal_Diario - predicciones_ml))

# Calcular MSE (Error Cuadrático Medio)
MSE <- mean((test_data$Caudal_Diario - predicciones_ml)^2)

# Calcular RMSE (Raíz del MSE)
RMSE <- sqrt(MSE)

# Calcular R² (Coeficiente de Determinación)
R2 <- 1 - (sum((test_data$Caudal_Diario - predicciones_ml)^2) / sum((test_data$Caudal_Diario - mean(test_data$Caudal_Diario))^2))

# Mostrar los resultados
cat("MAE:", MAE, "\n")
cat("MSE:", MSE, "\n")
cat("RMSE:", RMSE, "\n")
cat("R²:", R2, "\n")

```
```{r}
# Calcular el valor promedio de Caudal_Diario
valor_promedio_caudal <- mean(test_data$Caudal_Diario)

# Calcular el porcentaje de precisión basado en el MAE
precision_mae <- (1 - MAE / valor_promedio_caudal) * 100

# Mostrar el resultado
cat("Porcentaje de Precisión basado en MAE:", precision_mae, "%\n")
```

## Mejoras 

# Importancia de las variables

```{r}
# Obtener la importancia de las variables para el modelo de random forest

randomForest::importance(modelo_rf)

```



