---
title: "Nagatac"
author: "Brenda Murillo"
date: "2025-03-31"
output: html_document
---

```{r setup, include=FALSE}
knitr::opts_chunk$set(echo = TRUE)
```

# Libraries
```{r}
library(RNCEP)
library(ncdf4)
library(raster)
library(weathermetrics)
library(sf)
library(chirps)
library(dplyr)
library(lubridate)
library(writexl)
library(ggplot2)
library(readr)
library(tidyverse)
library(tidyr)
library(readxl)
```

# Shapes
```{r}
shape <-st_read("C:\\Users\\Usuario\\Desktop\\CIMPA\\Bases\\cuenca_Nagatac.shp")
```
```{r}
cuenca_nagatac <- st_set_crs(shape, 5367)
```
```{r}
shape_transf <- st_transform(cuenca_nagatac, crs = 4326)
bbox <- st_bbox(shape_transf)
lat_range <- c(bbox["ymin"], bbox["ymax"])  
lon_range <- c(bbox["xmin"], bbox["xmax"]) 

```

```{r}
lat_range
lon_range
```
```{r}
plot(st_geometry(shape), axes= T)
```

# TEMPERATURA  
## CHIRTS
```{r}
lonlat <- data.frame(lon_range, lat_range) #Cambiar años

date_ranges <- list(
  c("1983-01-01", "1983-06-01"),
  c("1983-06-01", "1983-12-31"),
  c("1984-01-01", "1984-06-01"),
  c("1984-06-01", "1984-12-31"),
  c("1985-01-01", "1985-06-01"),
  c("1985-06-02", "1985-12-31"),  
  c("1986-01-01", "1986-06-01"),
  c("1986-06-02", "1986-12-31"),
  c("1987-01-01", "1987-06-01"),
  c("1987-06-02", "1987-12-31")
)
```

```{r}
temperature_list_nagatac <- lapply(date_ranges, function(dates) {
  get_chirts(lonlat, dates, var = "Tmax")
})
```
```{r}
temperature <- do.call(rbind, temperature_list_nagatac)
temperature <- temperature[,-1] 
saveRDS(temperature, file = "temperatura_nagatac.rds")
```

```{r}
temperature <- readRDS('temperatura_nagatac.rds')
```

```{r}
temperature
```
## Análisis descriptivo
```{r}
df_temperature <- as.data.frame(temperature)
df_temperature$date <- as.Date(df_temperature$date)
```

```{r}
summary(df_temperature)
```

```{r}
# Asegurar que la columna de fecha sea de tipo Date
temperature$date <- as.Date(temperature$date)

# Extraer año y mes en columnas separadas
temperature <- temperature %>%
  mutate(year = year(date), month = month(date, label = TRUE))

# Agrupar por año, mes y día, y calcular la temperatura promedio diaria
temperature_daily <- temperature %>%
  group_by(year, month, date) %>%
  summarise(chirts_mean = mean(chirts), .groups = "drop")

# Generar un gráfico por cada año y mostrarlo en la consola
unique_years <- unique(temperature_daily$year)

for (yr in unique_years) {
  
  # Filtrar datos del año actual
  temp_year <- temperature_daily %>% filter(year == yr)
  
  # Crear el gráfico
  p <- ggplot(temp_year, aes(x = date, y = chirts_mean, color = month, group = month)) +
    geom_line() +
    geom_point() +
    labs(title = paste("Serie de tiempo de Temperatura - Año", yr),
         x = "Fecha",
         y = "Temperatura Promedio (°C)",
         color = "Mes") +
    theme_minimal()
  
  # Mostrar el gráfico
  print(p)
}
```
```{r}
# Extraer año y mes en columnas separadas
temperature <- temperature %>%
  mutate(year = year(date), month = month(date, label = TRUE))  # "Jan", "Feb", etc.

# Generar un boxplot por cada año y mostrarlo en la consola
unique_years <- unique(temperature$year)

for (yr in unique_years) {
  
  # Filtrar datos del año actual
  temp_year <- temperature %>% filter(year == yr)
  
  # Crear el gráfico de boxplot
  p <- ggplot(temp_year, aes(x = month, y = chirts, fill = month)) +
    geom_boxplot() +
    labs(title = paste("Distribución de Temperaturas - Año", yr),
         x = "Mes",
         y = "Temperatura Promedio (°C)") +
    theme_minimal() +
    theme(axis.text.x = element_text(angle = 45, hjust = 1))  # Rotar etiquetas de mes
  
  # Mostrar el gráfico
  print(p)
}
```
```{r}
# Extraer año y mes en columnas separadas
temperature <- temperature %>%
  mutate(year = year(date), month = month(date, label = TRUE))  # "Jan", "Feb", etc.

# Generar un scatter plot por cada año y mostrarlo en la consola
unique_years <- unique(temperature$year)

for (yr in unique_years) {
  
  # Filtrar datos del año actual
  temp_year <- temperature %>% filter(year == yr)
  
  # Crear el gráfico de scatter plot
  p <- ggplot(temp_year, aes(x = month, y = chirts, color = month)) +
    geom_point() +
    labs(title = paste("Temperaturas por Mes - Año", yr),
         x = "Mes",
         y = "Temperatura Promedio (°C)") +
    theme_minimal() +
    theme(axis.text.x = element_text(angle = 45, hjust = 1))  # Rotar etiquetas de mes
  
  # Mostrar el gráfico
  print(p)
}
```
```{r}
# Agrupar por fecha y ubicación, calcular el promedio de temperatura (chirts)
temperature_grouped <- temperature %>%
  group_by(lon, lat, date) %>%
  summarise(chirts_mean = mean(chirts), .groups = "drop")

# Graficar la serie de tiempo por ubicación
ggplot(temperature_grouped, aes(x = date, y = chirts_mean, color = factor(paste(lon, lat, sep = ", ")))) +
  geom_line() +
  geom_point() + 
  labs(title = "Serie de tiempo de Temperatura (CHIRTS)",
       x = "Fecha",
       y = "Temperatura (°C)",
       color = "Ubicación (lon, lat)") +
  theme_minimal()
```
```{r}
# Agrupar solo por fecha y calcular el promedio de temperatura
temperature_grouped <- temperature %>%
  group_by(date) %>%
  summarise(chirts_mean = mean(chirts), .groups = "drop")

# Graficar la serie de tiempo
ggplot(temperature_grouped, aes(x = date, y = chirts_mean)) +
  geom_line(color = "blue") +
  geom_point(color = "red") +
  labs(title = "Serie de tiempo de Temperatura (CHIRTS)",
       x = "Fecha",
       y = "Temperatura Promedio (°C)") +
  theme_minimal()
```
```{r}
# Agrupar solo por fecha y calcular el promedio de temperatura
temperature_grouped <- temperature %>%
  group_by(date) %>%
  summarise(chirts_mean = mean(chirts), .groups = "drop")

# Graficar la serie de tiempo
ggplot(temperature_grouped, aes(x = date, y = chirts_mean)) +
  geom_line(color = "blue") +
  labs(title = "Serie de tiempo de Temperatura (CHIRTS)",
       x = "Fecha",
       y = "Temperatura Promedio (°C)") +
  theme_minimal()
```
```{r}
df_temperature$year <- year(df_temperature$date)
```

```{r}
analisis_descriptivo_por_annio <- function(df, variable, graficar = FALSE) {
  # Asegurarse que la variable está disponible
  df <- df[, c("year", variable), drop = FALSE]

  # Resumen descriptivo por año
  resumen <- df %>%
    group_by(year) %>%
    summarise(
      Media = mean(.data[[variable]], na.rm = TRUE),
      Mediana = median(.data[[variable]], na.rm = TRUE),
      Min = min(.data[[variable]], na.rm = TRUE),
      Max = max(.data[[variable]], na.rm = TRUE),
      Q1 = quantile(.data[[variable]], 0.25, na.rm = TRUE),
      Q3 = quantile(.data[[variable]], 0.75, na.rm = TRUE),
      Desv_Estandar = sd(.data[[variable]], na.rm = TRUE),
      NAs = sum(is.na(.data[[variable]])),
      Proporcion_NAs = mean(is.na(.data[[variable]]))
    ) %>%
    ungroup()  # Eliminar el grupo

  print(resumen)

  if (graficar) {
    boxplot(df[[variable]] ~ df$year, main = paste("Distribución de", variable, "por Año"), 
            xlab = "Año", ylab = variable, col = "lightblue", border = "black")
  }

  return(resumen)
}

```

```{r}
analisis_descriptivo_por_annio(df_temperature, "chirts", graficar = TRUE)
```
```{r}
class(df_temperature)
str(df_temperature)

sapply(df_temperature[, c("lon", "lat", "chirts")], class)
```


# Precipitación

```{r}
date_ranges <- list(
  c("1982-01-01", "1982-06-01"),
  c("1982-06-01", "1982-12-31"),
  c("1983-01-01", "1983-06-01"),
  c("1983-06-01", "1983-12-31"),
  c("1984-01-01", "1984-06-01"),
  c("1984-06-01", "1984-12-31"),
  c("1985-01-01", "1985-06-01"),
  c("1985-06-02", "1985-12-31"),  
  c("1986-01-01", "1986-06-01"),
  c("1986-06-02", "1986-12-31"),
  c("1987-01-01", "1987-06-01"),
  c("1987-06-02", "1987-12-31")

)
```

```{r}
precipitacion_list_nagatac <- lapply(date_ranges, function(dates) {
  get_chirps(lonlat, dates, server = "CHC")
})
```

```{r}
precipitacion <- do.call(rbind, precipitacion_list_nagatac)
precipitacion <- precipitacion[,-1]

saveRDS(precipitacion, file = "lluvia_nagatac.rds")
```

```{r}
precipitacion <- readRDS('lluvia_nagatac.rds')
```

```{r}
precipitacion
```
```{r}
# Asegurar que la columna de fecha sea de tipo Date   
precipitacion$date <- as.Date(precipitacion$date)

# Extraer año y mes en columnas separadas
precipitacion <- precipitacion %>%
  mutate(year = year(date), month = month(date, label = TRUE))

# Agrupar por año, mes y día, y calcular la precipitación promedio diaria
precipitacion_daily <- precipitacion %>%
  group_by(year, month, date) %>%
  summarise(chirps_mean = mean(chirps, na.rm = TRUE), .groups = "drop")

# Generar un gráfico por cada año y mostrarlo en la consola
unique_years <- unique(precipitacion_daily$year)

for (yr in unique_years) {
  
  # Filtrar datos del año actual
  temp_year <- precipitacion_daily %>% filter(year == yr)
  
  # Crear el gráfico
  p <- ggplot(temp_year, aes(x = date, y = chirps_mean, color = month, group = month)) +
    geom_line() +
    geom_point() +
    labs(title = paste("Serie de tiempo de Precipitación - Año", yr),
         x = "Fecha",
         y = "Precipitación Promedio (chirps)",
         color = "Mes") +
    theme_minimal()
  
  # Mostrar el gráfico
  print(p)
}
```

```{r}
# Agrupar por fecha y ubicación, calcular el promedio de precipitación (chirps)
precipitacion_grouped <- precipitacion %>%
  group_by(lon, lat, date) %>%
  summarise(chirps_mean = mean(chirps, na.rm = TRUE), .groups = "drop")

# Graficar la serie de tiempo por ubicación
ggplot(precipitacion_grouped, aes(x = date, y = chirps_mean, color = factor(paste(lon, lat, sep = ", ")))) +
  geom_line() +
  geom_point() + 
  labs(title = "Serie de tiempo de Precipitación (CHIRPS)",
       x = "Fecha",
       y = "Precipitación (chirps)",
       color = "Ubicación (lon, lat)") +
  theme_minimal()

```
# Humedad

```{r}
month_range <- c(1,12)     #period of months
year_range <- c(1982,1987) #period of years

lat_range <- c(10.05,10.05)      #latitude range
lon_range <- c(-84.655,-84.655)     #longitude range

data <- NCEP.gather("shum.2m",
                    level="gaussian",
                    month_range,
                    year_range,
                    lat_range,lon_range,
                    return.units = TRUE,
                    reanalysis2=FALSE)

humedad1= NCEP.array2df(data)

```
```{r}
humedad1$datetime <- sub("_\\d{2}$", "", humedad1$datetime)
humedad1<- humedad1[!duplicated(humedad1$datetime), ]

humedad_nagatac= rbind(humedad1)

write_xlsx(humedad_nagatac, "C:/Users/Usuario/Downloads/humedad_nagatac.xlsx")
```

```{r}
humedad_nagatac <- read_excel("C:/Users/Usuario/Downloads/humedad_nagatac.xlsx")
```

```{r}
humedad_nagatac

```
Renombramos la columna de los valores de humedad

```{r}
colnames(humedad_nagatac)[colnames(humedad_nagatac) == "variable1"] <- "humedad"

```

Cambiamos las columnas de latitud y longitud

```{r}
colnames(humedad_nagatac)[colnames(humedad_nagatac) == "latitude"] <- "lat"
colnames(humedad_nagatac)[colnames(humedad_nagatac) == "longitude"] <- "lon"
```

```{r}
# Asegurarse de que la columna datetime tiene el formato correcto para su conversión
humedad_nagatac$datetime <- as.Date(paste0(humedad_nagatac$datetime, "_01"), format = "%Y_%m_%d")
```


```{r}
colnames(humedad_nagatac)[colnames(humedad_nagatac) == "datetime"] <- "date"
```

```{r}
humedad_nagatac
```


#Viento 

```{r}
month_range <- c(1,12)     #period of months
year_range <- c(1980,1987) #period of years

data <- NCEP.gather("uwnd.10m",
                    level="gaussian",
                    month_range,
                    year_range,
                    lat_range,lon_range,
                    return.units = TRUE,
                    reanalysis2=FALSE)

viento= NCEP.array2df(data)
```

```{r}
viento$datetime <- sub("_\\d{2}$", "", viento$datetime)
viento<- viento[!duplicated(viento$datetime), ]

write_xlsx(viento, "C:/Users/Usuario/Downloads/viento_nagatac.xlsx")

```

```{r}
viento <- read_excel("C:/Users/Usuario/Downloads/viento_nagatac.xlsx")
```

```{r}
viento
```

Renombramos la columna de los valores del viento
```{r}
colnames(viento)[colnames(viento) == "variable1"] <- "viento"

```

Cambiamos las columnas de latitud y longitud

```{r}
colnames(viento)[colnames(viento) == "latitude"] <- "lat"
colnames(viento)[colnames(viento) == "longitude"] <- "lon"
```

```{r}
head(viento$datetime)
```

```{r}
# Asegurarse de que la columna datetime tiene el formato correcto para su conversión
viento$datetime <- as.Date(paste0(viento$datetime, "_01"), format = "%Y_%m_%d")
```

```{r}
colnames(viento)[colnames(viento) == "datetime"] <- "date"
```

```{r}
viento
```

# Indice del niño y la niña

```{r}
indices <- read.table("nino123.txt", header = TRUE)

indices = indices[,c(1,2,9)]
```

```{r}
indices <- indices %>%
  mutate(
    date = sprintf("%04d-%02d", YR, MON)
  )

indices <- indices[,-c(1:2)]
```

##Análisis mínimos
```{r}
minimos <- st_read("C:\\Users\\Usuario\\Desktop\\CIMPA\\Codigo\\Nagatac\\NagatacMinimos.csv")
```
```{r}
minimos
```

```{r}
minimos$DIA <- as.numeric(minimos$DIA)
minimos$M3.SEG <- as.numeric(minimos$MC.SEG)
minimos$ESC <- as.numeric(minimos$ESC)

```
```{r}
# Resumen con estadísticas básicas (media, mínimo, máximo) para cada columna
minimos_summary <- minimos %>%
  summarise(
    M3.SEG_mean = mean(M3.SEG, na.rm = TRUE),  # Media de M3.SEG
    M3.SEG_min = min(M3.SEG, na.rm = TRUE),    # Mínimo de M3.SEG
    M3.SEG_max = max(M3.SEG, na.rm = TRUE),    # Máximo de M3.SEG
    count = n()                                # Número de filas
  )

# Ver el resumen
print(minimos_summary)
```
```{r}
# Verificar si los valores numéricos fueron correctamente asignados
summary(minimos$M3.SEG)

# Crear el histograma de los valores de 'M3.SEG.'
hist(minimos$M3.SEG,
     main = "Histograma de Valores Mínimos",
     xlab = "Valor mínimo del caudal",
     col = "lightblue",
     border = "black",
     breaks = sqrt(length(minimos$M3.SEG)))  # Número de bins


```

# Creación base de datos

```{r}
str(temperature$date)
str(precipitacion$date)
str(viento$date)
str(humedad_nagatac$date)
```
```{r}
# Eliminar columnas 'lat' y 'lon' en humedad_caracucho
humedad_nagatac <- humedad_nagatac[, !(names(humedad_nagatac) %in% c("lat", "lon"))]

# Eliminar columnas 'lat' y 'lon' en viento
viento <- viento[, !(names(viento) %in% c("lat", "lon"))]
```

```{r}
datos1 <- Reduce(function(x, y) merge(x, y, by = "date", all = FALSE), 
                 list(temperature, precipitacion, viento, humedad_nagatac))

```


```{r}
colnames(datos1)
```

```{r}
datos1_resumido <- datos1 %>%
  group_by(date) %>%
  summarise(
    chirps = mean(chirps, na.rm = TRUE),  # Promediar 'chirps'
    chirts = mean(chirts, na.rm = TRUE),  # Promediar 'chirts'
    viento = mean(viento, na.rm = TRUE),  # Promediar 'viento'
    humedad = mean(humedad, na.rm = TRUE),  # Promediar 'humedad'
    lon.x = first(lon.x),  # Mantener el primer valor de 'lon.x'
    lat.x = first(lat.x),  # Mantener el primer valor de 'lat.x'
    lon.y = first(lon.y),  # Mantener el primer valor de 'lon.y'
    lat.y = first(lat.y),  # Mantener el primer valor de 'lat.y'
    .groups = "drop"  # Eliminar la agrupación para que el dataframe sea normal
  )

```

```{r}
datos1_resumido
```

```{r}
datos1_resumido$Dia <- day(datos1_resumido$date)
datos1_resumido$Mes <- month(datos1_resumido$date)
datos1_resumido$Ano <- year(datos1_resumido$date)
```


```{r}
base_nagatac <- st_read("C:\\Users\\Usuario\\Desktop\\CIMPA\\Codigo\\Nagatac\\NagatacDiarios.csv")
```
```{r}
base_nagatac
```

```{r}
summary(base_nagatac)
```
```{r}
base_nagatac$Ano <- as.numeric(base_nagatac$Ano)
base_nagatac$Dia <- as.numeric(base_nagatac$Dia)
base_nagatac$Caudal_Diario <- as.numeric(base_nagatac$Caudal_Diario)
```
```{r}
summary(base_nagatac)
summary(datos1_resumido)
```
Con la columna Mes, debemos también verificar que estén en el mismo formato


```{r}
base_nagatac <- base_nagatac %>%
  mutate(Mes = case_when(
    Mes == "ENE" ~ 1,  Mes == "FEB" ~ 2,  Mes == "MAR" ~ 3,
    Mes == "ABR" ~ 4,  Mes == "MAY" ~ 5,  Mes == "JUN" ~ 6,
    Mes == "JUL" ~ 7,  Mes == "AGOS" ~ 8,  Mes == "SET" ~ 9,
    Mes == "OCT" ~ 10, Mes == "NOV" ~ 11, Mes == "DIC" ~ 12
  ))
```

```{r}
base_nagatac$Dia <- as.numeric(base_nagatac$Dia)
datos1_resumido$Dia <- as.numeric(datos1_resumido$Dia)

base_nagatac$Dia <- as.numeric(base_nagatac$Dia)
datos1_resumido$Dia <- as.numeric(datos1_resumido$Dia)
```


```{r}
df_interseccion <- inner_join(base_nagatac, datos1_resumido, by = c("Ano", "Mes", "Dia"))
```

```{r}
df_interseccion
```
```{r}
lags <- df_interseccion %>%
  arrange(date) %>%  # Asegurar orden temporal
  mutate(
    caudal_lag_1m = lag(Caudal_Diario, 30),  # Caudal hace 1 mes
    caudal_lag_2m = lag(Caudal_Diario, 60),  # Caudal hace 2 meses
    caudal_lag_3m = lag(Caudal_Diario, 90),  # Caudal hace 3 meses
    caudal_lag_4m = lag(Caudal_Diario, 120), # Caudal hace 4 meses
    caudal_lag_5m = lag(Caudal_Diario, 150), # Caudal hace 5 meses
    caudal_lag_6m = lag(Caudal_Diario, 180), # Caudal hace 6 meses
    temp_lag_2m = lag(chirts, 2),  # Temperatura hace 2 meses
    temp_lag_3m = lag(chirts, 3),  # Temperatura hace 3 meses
    temp_lag_4m = lag(chirts, 4), # Temperatura hace 4 meses
    temp_lag_5m = lag(chirts, 5), # Temperatura hace 5 meses
    temp_lag_6m = lag(chirts, 6), # Temperatura hace 6 meses
    prep_lag_1m = lag(chirps, 1),  # Precipitación hace 1 mes
    prep_lag_2m = lag(chirps, 2),  # Precipitación hace 2 meses
    prep_lag_3m = lag(chirps, 3),  # Precipitación hace 3 meses
    prep_lag_4m = lag(chirps, 4), # Precipitación hace 4 meses
    prep_lag_5m = lag(chirps, 5), # Precipitación hace 5 meses
    prep_lag_6m = lag(chirps, 6)  # Precipitación hace 6 meses
  )
```

```{r}
indices1 <- indices %>%
  separate(date, into = c("Ano", "Mes"), sep = "-")
```

```{r}
indices1$Ano <- as.numeric(indices1$Ano)
indices1$Mes <- as.numeric(indices1$Mes)
```

```{r}
summary(indices1)
summary(lags)
```

```{r}
base <- inner_join(lags, indices1, by = c("Ano", "Mes"))
```

```{r}
base
```
```{r}
# Convertir la columna 'date' a tipo Date
base$date <- as.Date(base$date)

# Convertir las columnas que deben ser numéricas
base$Caudal_Diario <- as.numeric(base$Caudal_Diario)
base$chirps <- as.numeric(base$chirps)
base$chirts <- as.numeric(base$chirts)
base$viento <- as.numeric(base$viento)
base$humedad <- as.numeric(base$humedad)
base$caudal_lag_1m <- as.numeric(base$caudal_lag_1m)
base$caudal_lag_2m <- as.numeric(base$caudal_lag_2m)
base$caudal_lag_3m <- as.numeric(base$caudal_lag_3m)
base$caudal_lag_4m <- as.numeric(base$caudal_lag_4m)
base$caudal_lag_5m <- as.numeric(base$caudal_lag_5m)
base$caudal_lag_6m <- as.numeric(base$caudal_lag_6m)
base$temp_lag_2m <- as.numeric(base$temp_lag_2m)
base$temp_lag_3m <- as.numeric(base$temp_lag_3m)
base$temp_lag_4m <- as.numeric(base$temp_lag_4m)
base$temp_lag_5m <- as.numeric(base$temp_lag_5m)
base$temp_lag_6m <- as.numeric(base$temp_lag_6m)
base$prep_lag_1m <- as.numeric(base$prep_lag_1m)
base$prep_lag_2m <- as.numeric(base$prep_lag_2m)
base$prep_lag_3m <- as.numeric(base$prep_lag_3m)
base$prep_lag_4m <- as.numeric(base$prep_lag_4m)
base$prep_lag_5m <- as.numeric(base$prep_lag_5m)
base$prep_lag_6m <- as.numeric(base$prep_lag_6m)
base$NINO3.4 <- as.numeric(base$NINO3.4)

# También verificar que las columnas "Dia", "Mes", y "Ano" estén numéricas
base$Dia <- as.numeric(base$Dia)
base$Mes <- as.numeric(base$Mes)
base$Ano <- as.numeric(base$Ano)

```

```{r}
str(base)
```
```{r}
saveRDS(base, file = "base_nagatac.rds")
write.csv(base, "C:/Users/Usuario/Downloads/base_nagatac.csv", row.names = FALSE)
```

## Random Forest

```{r}
library(randomForest)
library(ranger)
library(dplyr)
library(caret)
```


```{r}
base <- na.omit(base)  # Elimina filas con NA # ver
```

```{r}
sum(is.na(base))
```
```{r}
set.seed(123)  # Para reproducibilidad
n <- nrow(base)
train_index <- sample(1:n, size = 0.8 * n)  

train_data <-base[train_index, ]
test_data  <- base[-train_index, ]

```

```{r}
# Entrenar el modelo Random Forest
modelo_rf <- randomForest(Caudal_Diario ~ chirts + chirps + NINO3.4 + humedad + viento +
                          caudal_lag_1m + caudal_lag_2m + caudal_lag_3m + 
                          caudal_lag_4m + caudal_lag_5m + caudal_lag_6m +
                          temp_lag_2m + temp_lag_3m + temp_lag_4m + temp_lag_5m + temp_lag_6m +
                          prep_lag_1m + prep_lag_2m + prep_lag_3m + prep_lag_4m + prep_lag_5m + prep_lag_6m,
                          data = train_data, 
                          ntree = 500,  # Número de árboles
                          mtry = 3,     # Variables consideradas en cada división
                          importance = TRUE)  # Importancia de variables
```


```{r}

# Eliminar filas con NA en los datos de prueba
test_data_clean <- na.omit(test_data)

# Asegurarse de que las predicciones también coincidan
predicciones_clean <- predict(modelo_rf, newdata = test_data_clean)

# Volver a calcular los errores
MAE <- mean(abs(test_data_clean$Caudal_Diario - predicciones_clean))
MSE <- mean((test_data_clean$Caudal_Diario - predicciones_clean)^2)
RMSE <- sqrt(MSE)
R2 <- 1 - (sum((test_data_clean$Caudal_Diario - predicciones_clean)^2) / sum((test_data_clean$Caudal_Diario - mean(test_data_clean$Caudal_Diario))^2))

# Mostrar resultados
cat("MAE:", MAE, "\n")
cat("MSE:", MSE, "\n")
cat("RMSE:", RMSE, "\n")
cat("R²:", R2, "\n")

# Obtener el valor promedio de los datos reales
valor_promedio <- mean(test_data$Caudal_Diario)

# Calcular la precisión en porcentaje
precision <- (1 - MAE / valor_promedio) * 100

# Mostrar la precisión
cat("Precisión del modelo:", precision, "%\n")

```

```{r}
resultados <- data.frame(
  Real = test_data$Caudal_Diario,  # Valores reales
  Prediccion = predicciones_clean  # Predicciones del modelo
)

# Verificar el contenido del DataFrame
resultados
```
```{r}
grafico_df <- data.frame(
  Fecha = test_data$date,        
  Real = test_data$Caudal_Diario,          
  Prediccion = resultados     
)
```
```{r}
grafico_df
```

```{r}
ggplot(grafico_df, aes(x = Fecha)) + 
  geom_line(aes(y = Real, color = "Real"), size = 0.7) +  
  geom_line(aes(y = Prediccion.Predicción, color = "Prediccion.Predicción"), size = 0.7, linetype = 1) + 
  labs(title = "Comparación entre valores reales y predicciones",
       x = "Fecha",
       y = "Caudal") +
  scale_color_manual(values = c("Real" = "blue", "Predicción" = "#7D7D7D")) +
  theme_minimal() +
  theme(legend.title = element_blank())
```
## Regresion lineal

```{r}
# Ajustar el modelo de regresión lineal múltiple con todas las variables
modelo_ml <- lm(Caudal_Diario ~ chirts + chirps + NINO3.4 + humedad + viento +
                          caudal_lag_1m + caudal_lag_2m + caudal_lag_3m + 
                          caudal_lag_4m + caudal_lag_5m + caudal_lag_6m +
                          temp_lag_2m + temp_lag_3m + temp_lag_4m + temp_lag_5m + temp_lag_6m +
                          prep_lag_1m + prep_lag_2m + prep_lag_3m + prep_lag_4m + prep_lag_5m + prep_lag_6m,
                data = train_data)

# Resumen del modelo para ver los coeficientes y la significancia
summary(modelo_ml)


```
```{r}
# Hacer predicciones sobre el conjunto de prueba
predicciones_ml <- predict(modelo_ml, newdata = test_data)

# Comparar predicciones con los valores reales
resultado <- data.frame(Real = test_data$Caudal_Diario, Predicción = predicciones_ml)

# Visualizar la comparación
head(resultado)

```

```{r}
# Gráfico de dispersión entre los valores reales y las predicciones
ggplot(resultado, aes(x = Real, y = Predicción)) +
  geom_point(color = "blue") +  # Puntos azules
  geom_abline(slope = 1, intercept = 0, color = "red", linetype = "dashed") +  # Línea ideal
  labs(
    title = "Comparación entre Valores Reales y Predicciones",
    x = "Valor Real",
    y = "Predicción"
  ) +
  theme_minimal()
```
```{r}
# Calcular MAE (Error Absoluto Medio)
MAE <- mean(abs(test_data$Caudal_Diario - predicciones_ml))

# Calcular MSE (Error Cuadrático Medio)
MSE <- mean((test_data$Caudal_Diario - predicciones_ml)^2)

# Calcular RMSE (Raíz del MSE)
RMSE <- sqrt(MSE)

# Calcular R² (Coeficiente de Determinación)
R2 <- 1 - (sum((test_data$Caudal_Diario - predicciones_ml)^2) / sum((test_data$Caudal_Diario - mean(test_data$Caudal_Diario))^2))

# Mostrar los resultados
cat("MAE:", MAE, "\n")
cat("MSE:", MSE, "\n")
cat("RMSE:", RMSE, "\n")
cat("R²:", R2, "\n")
```
```{r}
# Calcular el valor promedio de Caudal_Diario
valor_promedio_caudal <- mean(test_data$Caudal_Diario)

# Calcular el porcentaje de precisión basado en el MAE
precision_mae <- (1 - MAE / valor_promedio_caudal) * 100

# Mostrar el resultado
cat("Porcentaje de Precisión basado en MAE:", precision_mae, "%\n")
```



